臺灣高等法院臺南分院刑事裁定
110年度毒抗字第309號
抗  告  人  臺灣臺南地方檢察署檢察官
被      告  沈崑燿


上列抗告人因被告違反毒品危害防制條例案件，不服臺灣臺南地
方法院中華民國110年3月23日裁定(110年度毒聲字第262號)，提
起抗告，本院裁定如下：
    主  文
原裁定撤銷，發回臺灣臺南地方法院。
    理  由
一、檢察官抗告意旨略以：㈠按民國97年4月30日修正公布、現行
    有效之毒品危害防制條例第24條第1項，採行「觀察、勒戒
    」與「緩起訴之戒癮治療」並行之雙軌模式，並無「緩起訴
    之戒癮治療」應優先於「觀察、勒戒」的強制規定，但檢察
    官適用刑事訴訟法第253條之1第1項及第253條之2對被告為
    緩起訴處分時，另應「參酌刑法第57條所列事項及公共利益
    之維護」，並「認以緩起訴為適當」者，始得為之。可認檢
    察官應以向法院聲請觀察、勒戒為原則，於例外符合上揭緩
    起訴處分之要件時，始得另為附命完成戒癮治療之緩起訴處
    分。而檢察官是否適用該規定對被告為緩起訴處分，自得本
    於上開規定及立法目的，妥為斟酌、裁量，始予決定。被告
    並非當然享有為附命完成戒癮治療之緩起訴處分之權利，被
    告縱提出該項聲請，亦僅在促請檢察官注意得否予以適用，
    檢察官並不受被告聲請之拘束。是檢察官就此裁量權之行使
    苟無濫用或不當情形，自不得任意指為違法（最高法院103
    年度台上字第2464號判決意旨參照）。且檢察官裁量之結果
    ，如認適於對被告為緩起訴處分者，固須於緩起訴處分中說
    明其判斷之依據，惟其如認為應向法院聲請觀察、勒戒者，
    此時因係適用原則而非例外，自無需贅語交代不適於為緩起
    訴處分之理由。再者，毒品危害防制條例所規定之觀察、勒
    戒處分，其立法意旨在幫助施用毒品者戒除毒癮，該處分之
    性質非為懲戒行為人，而係為消滅行為人再次施用毒品之危
    險性，目的在戒除行為人施用毒品之身癮及心癮措施；觀察
    、勒戒係導入一療程觀念，針對行為人將來之危險所為預防
    、矯治措施之保安處分，以達教化與治療之目的，可謂刑罰
    之補充制度，從而，毒品危害防制條例本身所規定之觀察、
    勒戒及強制戒治等保安處分，雖兼具剝奪自由權利之性質，
    卻有刑罰不可替代之教化治療作用，是對於施毒者有利或不
    利之認定，端在何種程序可以幫助施用毒品之人戒除施用毒
    品之行為，尚非由法院逾越其權限逕行認定緩起訴戒癮治療
    係對施用毒品者較為有利。㈡被告前因施用毒品案件，經本
    署檢察官以108年度毒偵字第2398號為緩起訴處分，緩起訴
    期間自108年12月16日至110年12月15日，惟查：被告另於上
    開緩起訴期間再犯販賣第二級毒品案件，經本署檢察官於11
    0年2月20日以110年度偵字第63號提起公訴，此有該案起訴
    書及被告刑案查註紀錄表卷可稽，被告既因前揭販賣毒品案
    件經提起公訴，自不宜再諭知緩起訴處分，至為灼明；再者
    ，被告於上開緩起訴處分後再犯本件，已屬第四、五犯，被
    告是否有決心以戒癮治療之方式戒除毒癮，顯屬可疑。末者
    ，原審擅以「醫療先於司法」、「宜優先採行附命完成戒癮
    治療緩起訴處分」、「宜使行為人知悉機構內外處分不同及
    於將來再犯遭刑事訴追之差異，及表示願接受處遇種類之意
    見」等方式過度解讀毒品危害防制條例之立法修正理由及最
    高法院大法庭決定及撤銷提案裁定，已逾越其依法裁判之權
    限，自非適法，請撤銷原裁定，另為適當之裁定等語。
二、按毒品危害防制條例業於109年1月15日修正公布，並於同年
    7月15日施行，其中該條例第20條第1項、第2項均未修正，
    僅將第3項有關觀察、勒戒或強制戒治執行完畢釋放後得適
    用前2項規定之期間，由「5年後」再犯第10條之罪修改為「
    3年後」再犯，另增訂第35條之1第1款、第2款前段規定，施
    行前犯第10條之罪之案件，於施行後，偵查中，由檢察官依
    修正後規定處理；審判中，由法院依修正後規定處理。是犯
    第10條之罪者，不論係修正前後，均應依新法規定處理。次
    按犯毒品危害防制條例第10條之罪者，檢察官應聲請法院裁
    定，令被告入勒戒處所觀察、勒戒，其期間不得逾2月。觀
    察、勒戒後，檢察官依據勒戒處所之陳報，認受觀察、勒戒
    人無繼續施用毒品傾向者，應即釋放，並為不起訴之處分；
    認受觀察、勒戒人有繼續施用毒品傾向者，檢察官應聲請法
    院裁定令入戒治處所強制戒治，其期間為6個月以上，至無
    繼續強制戒治之必要為止。但最長不得逾1年。依前項規定
    為觀察、勒戒或強制戒治執行完畢釋放後，3年後再犯第10
    條之罪者，適用前2項之規定，毒品危害防制條例第20條第1
    項、第2項、第3項分別定有明文。而上開所謂「3年後再犯
    」，只要本次再犯（不論修正施行前、後）距最近1次觀察
    、勒戒或強制戒治執行完畢釋放，已逾3年者，即該當之，
    不因其間有無犯第10條之罪經起訴、判刑或執行而受影響，
    業經最高法院刑事大法庭109年度台上大字第3826號裁定闡
    釋甚明。次按毒品危害防制條例第24條第1項，採行「觀察
    、勒戒」與「緩起訴之戒癮治療」並行之雙軌模式，並無「
    緩起訴之戒癮治療」應優先於「觀察、勒戒」的強制規定。
    毒品危害防制條例規定之之觀察、勒戒處分，係一種針對受
    處分人將來之危險所為預防、矯正措施之保安處分，目的係
    為斷絕施用毒品者之身癮及心癮，並屬強制規定。而該觀察
    勒戒之程式，僅於下開可排除適用外：⒈依據毒品危害防制
    條例第24條第1項規定，於檢察官先依刑事訴訟法第253條之
    1第1項、第253條之2之規定，為附命完成戒癮治療之緩起訴
    處分時，不適用之；⒉或犯第10條之罪者，於犯罪未發覺前
    ，自動向行政院衛生署指定之醫療機構請求治療，醫療機構
    依據毒品危害防制條例第21條第1項規定，免將請求治療者
    送法院或檢察機關等情；其餘就初犯或觀察勒戒、強制戒治
    執行完畢5年後（即修正後之3年後）再犯施用毒品罪之行為
    人，犯毒品危害防制條例第10條之罪者，檢察官即應向法院
    提出聲請裁定其入勒戒處所觀察、勒戒，且凡經檢察官聲請
    ，法院亦僅得依法裁定令入勒戒處所執行觀察、勒戒，以查
    其是否仍有施用毒品傾向，並據以斷定幫助受處分人徹底戒
    毒之方法，尚無自由斟酌以其他方式替代之權，亦無因受處
    分人之個人或家庭因素而免予執行之餘地。又所謂戒癮治療
    計畫，係法務部基於防制毒品危害之刑事政策與毒品危害防
    制條例第24條鑑於對於若干施用毒品者若僅施以徒刑不足以
    斷絕毒癮之規範本旨，乃令檢察機關與行政院衛生褔利部合
    作，由檢察官審酌個案情形，援引毒品危害防制條例第24條
    ，改以緩起訴處分方式轉介毒品施用者前往醫療院所治療。
    惟是否給予被告為附命完成戒癮治療之緩起訴處分，要屬檢
    察官之職權，而法院原則上應尊重檢察官職權之行使，僅就
    檢察官之判斷有違背法令、事實認定有誤或其他裁量重大明
    顯瑕疵等事項，予以有限之低密度審查，尚不得任意指為違
    法（最高法院103年度台上字第2464號判決、臺灣高等法院
    暨所屬法院107年法律座談會第22號提案研討結論意旨參照
    ）。
三、經查：
　㈠本件被告：⑴於109 年12月8 日，在其臺南市東區衛國街之住
    處，施用第二級毒品甲基安非他命後，經臺灣臺南地方檢察
    署觀護人於同年月11日上午採尿送驗，送驗結果呈安非他命
    、甲基安非他命陽性反應。⑵於同年12月14日，在上開地址
    ，施用第二級毒品甲基安非他命後，經警於同年月16日採尿
    送 驗，送驗結果呈安非他命、甲基安非他命陽性反應等情
    ，業經被告於警詢及偵查中自白不諱，並有臺灣臺南地方檢
    察署施用毒品犯尿液檢體監管紀錄表（尿液檢體編號000000
    000）、臺灣檢驗科技股份有限公司濫用藥物檢驗報告（檢
    體編號000000000）、鑑定許可書、調查涉嫌毒品案送驗尿
    液及年籍對照表（檢體編號109P064）、臺南市政府衛生局
    檢驗結果報告（檢體名稱109P064）各1份在卷可稽，足徵被
    告之自白與事實相符，堪予採信，是被告確有於前揭時、地
    施用甲基安非他命各1次之行為，應可認定。
　㈡原審依被告施用毒品前案紀錄觀之，被告有以下施用毒品犯
    罪經檢察官為附命戒癮治療緩起訴處分之處遇：「⒈［初犯－
    戒癮治療緩起訴處分］：⑴被告於108年7月26日施用毒品，經
    檢察官於同年11月26日為附戒癮治療緩起訴處分（108毒偵2
    398號，緩起訴期間108年12月16日至110年12月15日），應
    完成：①完成醫院戒癮治療1年（109緩護療15號，期間108年
    12月16日至109年12月15日）、②通知驗尿呈陰性（109緩護
    命51號，期間108年12月16日至110年8月15日）。⑵依臺灣高
    等法院被告前案紀錄表之執行記載資料，上開完成戒癮治療
    命令，已經被告履行完成結案。⒉［二犯－初犯緩起訴期間再
    犯］：被告於109年4月14日施用第二級毒品，經檢察官於同
    年8月28日為附戒癮治療緩起訴處分（109毒偵1832號，緩起
    訴期間109年9月11日至111年9月10日），應完成：①完成醫
    院戒癮治療1年（109緩護療613號，期間109年12月16日至11
    0年12月15日）、②通知驗尿呈陰性（109緩護命1544號，期
    間109年9月11日至111年5月10日）。⒊［三犯－初犯緩起訴期
    間再犯］：被告於109年7月15日施用第二級毒品，經檢察官
    於同年12月15日為附戒癮治療緩起訴處分（109毒偵2168號
    ，緩起訴期間110年1月4日至112年1月3日），應完成：①完
    成醫院戒癮治療1年（110緩護療65號，期間110年12月16日
    至111年12月15日）、②通知驗尿呈陰性（110緩護命125號，
    期間110年1月4日至111年9月3日）。⒋［四、五犯－初犯緩起
    訴期間再犯／即本件］：本件被告於109年12月8日、12月14日
    分別施用第二級毒品各1次，經檢察官於110年3月8日聲請觀
    察勒戒。」等情；而原審以「被告於初犯附戒癮治療緩起訴
    期間，再犯二至五犯之施用犯行，惟被告仍完成初犯之戒癮
    治療命令，就二至三犯犯行，接續由檢察官為附戒癮治療之
    緩起訴處分，而本件四、五犯犯行，其犯罪時間，係在三犯
    附戒癮治療之緩起訴處分前。是依被告施用毒品之前案處遇
    情形，被告於初犯緩起訴期間所犯之二至三犯，既由檢察官
    認宜為機構外處遇之戒癮治療緩起訴處分，而本件四、五犯
    犯行既均在三犯附戒癮治療緩起訴處分前，考量被告完成初
    犯戒癮治療命令之事實及現有資料並未有六犯之犯嫌，則就
    本件之四、五犯是否確有需改以機構內觀勒戒治處遇及附隨
    其後之刑罰監禁為該二次施用犯行之處遇方式，而不能將四
    、五犯併同如二、三犯之機構外處遇之戒癮治療緩起訴處分
    ，客觀上顯非無疑。此外，就本件甚或二、三犯犯行，如有
    改以機構內觀勒戒治處遇之必要，亦宜使被告知悉現行法有
    關機構內外處遇之效果差異，以確保被告知悉二種處遇之不
    同。依偵查卷證，被告於本件偵查（110.03.04 檢事官詢問
    ）僅坦承各次施用犯行，惟依筆錄內容，其是否知悉現行法
    有關機構內外處遇之效果差異，亦非無疑。而認聲請人就被
    告本次施用第二級毒品逕聲請觀察勒戒，是否符合義務性裁
    量，顯非無疑，是依現有卷證資料，本件聲請尚難准許」等
    語，固非無見。
　㈢惟查：
　⒈被告於本件2次施用第二級毒品犯行（即原裁定所稱四、五犯
    ）時間分為109年12月8日、12月14日，業經認定如前，則該
    2次施用毒品時間，均在初次檢察官為附戒癮治療緩起訴處
    分（108毒偵2398號）之戒癮治療完成期限（109年12月15日
    ）前所犯，如果無訛，則被告於本次2次施用第二級毒品犯
    行前，並無接受事實上等同「觀察、勒戒」執行完畢，已符
    合觀察、勒戒之要件，被告既未曾受「觀察、勒戒或強制戒
    治」等處遇，自無從適用毒品危害防制條例第23條第2項之
    規定予以追訴處罰，而應適用同條例第20條第1項、現行第2
    4條等規定，由檢察官審酌個案情節，裁量聲請法院裁定觀
    察、勒戒或為附命完成戒癮治療之緩起訴處分，抑或為其他
    適法處理。則檢察官適用修正後毒品危害防制條例第20條第
    1項規定，聲請法院裁定入執行處所觀察、勒戒，於法並無
    違誤。
　⒉檢察官對於「初犯」及「3年後再犯」施用毒品案件，本得按
    照個案情形，依法裁量決定採行「緩起訴之戒癮治療」或「
    觀察、勒戒」，且觀諸毒品危害防制條例之全部條文，並無
    課以檢察官於聲請觀察、勒戒裁定前，應訊問被告是否同意
    觀察、勒戒之規定，檢察官亦無於聲請書中說明不命被告接
    受戒癮治療理由之義務，如檢察官欲依毒品危害防制條例第
    24條規定，以緩起訴方式替代觀察、勒戒時，方應詢問行為
    人是否同意接受戒癮治療，而是否給予施用毒品者為附命完
    成戒癮之緩起訴處分，係屬檢察官之職權，並非法院所得介
    入審酌，法院原則上應尊重檢察官職權之行使，僅就檢察官
    之判斷有違背法令、事實認定有誤或其他裁量重大明顯瑕疵
    等事項，予以有限之低密度審查，前已敘明。是檢察官行使
    此一裁量權，乃偵查中之職權，除有違法或明顯濫權之情事
    外，尚非法院得予以實質審查。此外，毒品危害防制條例觀
    察、勒戒之規定，係對施用毒品成癮者所為之積極矯治措施
    之保安處分，目的在斷絕施用毒品者對毒品之依賴，屬強制
    規定，除經檢察官審酌個案情形，為附命完成戒癮治療之緩
    起訴處分，可排除觀察、勒戒之適用外，即應向法院聲請裁
    定將被告送勒戒處所觀察、勒戒，非謂被告不具有「毒品戒
    癮治療實施辦法及完成治療認定標準」所定不適合為戒癮治
    療之事由存在，檢察官即應為附命完成戒癮治療之緩起訴處
    分，亦無課以檢察官有何說明捨「附命戒癮治療之緩起訴處
    分」，而擇定「觀察、勒戒」之裁量義務。
　⒊查被告另於上開初犯附命戒癮治療緩起訴期間之109年5月5日
    、109年7月12日再犯販賣第二級毒品案件，業經檢察官於11
    0年2月20日以110年度偵字第63號、第3973號提起公訴，此
    有該案起訴書1份（附於毒偵381卷）及臺灣高等法院被告前
    案紀錄表在卷可稽，被告既因前揭販賣毒品案件經提起公訴
    ，則依刑事訴訟法第253條之3第1項第1款「被告於緩起訴期
    間內，故意更犯有期徒刑以上刑之罪，經檢察官提起公訴者
    ，檢察官得依職權或依告訴人之聲請撤銷原處分，繼續偵查
    或起訴」之規定，上述附命戒癮治療緩起訴處分檢察官即得
    依職權撤銷，依法繼續偵查起訴，則本件確有不宜再予諭知
    緩起訴處分處遇之事由；又被告於前述一至三犯均由檢察官
    一再諭知附命戒癮治療之條件即應遵守事項，而被告於本案
    犯行時，尚在其前案緩起訴處分所為附命完成戒癮治療期間
    ，其前既已有受檢察官為附命戒癮治療緩起訴處分之處遇，
    並無有對緩起訴之戒癮治療程序，或就完成戒癮治療應遵守
    事項未曾知悉之疑慮，況其於戒癮治療期間一再犯施用毒品
    之情形，顯然其所受戒癮治療對之並無完整成效，檢察官自
    可審酌上情就被告之個案情狀為是否適合為附命完成戒癮治
    療之緩起訴處分（社區醫療處遇）或入勒戒處所觀察、勒戒
    （監禁式治療）；再以，由依毒品危害防制條例第24條第3
    項授權訂定「毒品戒癮治療實施辦法及完成治療認定標準」
    第6條：「檢察官為緩起訴處分前，應得參加戒癮治療被告
    之同意，並向其說明完成戒癮治療應遵守事項後，指定其前
    往治療機構參加戒癮治療」之規定可知，因受戒癮治療者必
    須自行前往治療機構接受戒癮治療並遵守一定事項，一旦違
    反，其緩起訴處分即有可能遭到撤銷，並由檢察官依法追訴
    。故如檢察官欲依毒品危害防制條例第24條規定，以緩起訴
    方式替代觀察、勒戒時，自應詢問行為人是否同意接受戒癮
    治療。並非反課以檢察官應予聲請法院裁定觀察、勒戒前，
    告知行為人戒癮治療之旨，令其知悉現行法有關機構內外處
    遇之效果差異，而詢問是否接受戒癮治療意願之程序甚明。
    則本案檢察官依其調查結果及相關卷證資料為判斷，自得斟
    酌被告前案並審酌上情後，未為附命戒癮治療之緩起訴處分
    ，而聲請原審法院裁定令入勒戒處所施以觀察、勒戒，難認
    檢察官之判斷有違背法令、事實認定有誤或裁量有重大明顯
    瑕疵之情事，其聲請即非無憑。
四、綜上所述，原裁定以檢察官本件聲請是否符合義務性裁量，
    尚有疑慮而逕予駁回檢察官之聲請，是否妥適，非無再予研
    求之餘地，有必要再審酌。檢察官抗告意旨執此指摘原裁定
    不當，非無理由，應由本院將原裁定撤銷，並為保障當事人
    權益及兼顧其審級利益，爰將本案發回原審法院更為適當之
    裁定。
據上論斷，應依刑事訴訟法第413條前段，裁定如主文。
中　　華　　民　　國　　110 　年　　4 　　月　　26　　日
                  刑事第二庭    審判長法  官  陳顯榮
                                      法  官  陳弘能
                                      法  官  黃裕堯 
以上正本證明與原本無異。
不得再抗告。
　　　　　　　　　　　　　　　　　　　書記官  蔡孟芬
中　　華　　民　　國　　110 　年　　4 　　月　　26　　日